【裁判字號】    98,消債抗,12
【裁判日期】    980929
【裁判案由】    抗告事件
【裁判全文】
臺灣宜蘭地方法院民事裁定            98年度消債抗字第12號
抗  告  人
即  債務人  甲○○
代  理  人  林志嵩律師
上列抗告人因消費者債務清理條例清算事件，抗告人對於中華民
國98年2月27日本院97年度消債清字第10號裁定提起抗告，本院
裁定如下：
    主  文
抗告駁回。
抗告程序費用新臺幣壹仟元由抗告人負擔。
    理  由
一、本件抗告意旨略以：抗告人曾依「中華民國銀行公會會員辦
    理消費金融案件無擔保債務協商機制」規定申請債務協商，
    於民國95年至96年間，抗告人每月收入約為新臺幣（下同）
    20,000元，而協商清償之金額為20,821元，再扣除必要生活
    費用，抗告人顯已無法負擔原協商條件，應有不可歸責於己
    致履行顯有重大困難之事由。次按原審以抗告人之配偶蔡明
    德96年之收入推定其97年亦有同等收入，而未斟酌抗告人之
    配偶經營之汽車修理廠在97年初開始生意已走下坡，而無如
    之前收入。又原審以抗告人有履行22期協商款，而認抗告人
    於協商成立時已充分考量其自身狀況及償債能力，認定抗告
    人無不可歸責於己之事由致履行顯有重大困難。若原審對於
    上開事實若有疑問，應可命抗告人陳述意見或補正資料，原
    審法院竟疏於調查，且未給予抗告人陳述意見或補正之機會
    ，原審駁回抗告人清算及保全處分之聲請實有未洽，爰提起
    抗告請求廢棄原審之裁定等語。
二、按「債務人與金融機構協商成立者，不得聲請更生或清算。
    但因不可歸責於己之事由，致履行顯有重大困難者，不在此
    限」；「本條例施行前，債務人依金融主管機關協調成立之
    中華民國銀行公會會員辦理消費金融案件無擔保債務協商機
    制與金融機構成立之協商，準用前項之規定」為消費者債務
    清理條例（下稱本條例）第151條第5項、第6項所明定。蓋
    債務清償方案成立後，債務人即應按其條件履行，惟嗣後發
    生不可歸責於己之事由，而清償期間收入或收益不如預期，
    致該方案履行困難或履行不能，始能聲請更生或清算。此規
    定旨在避免債務人任意毀諾已成立之協商，濫用更生或清算
    之裁判上債務清理程序，債務清償方案乃經當事人行使程序
    選擇權所為之債務清理契約，債務人自當受其拘束。
三、本院之判斷如下：
  (一)抗告人於95年7月依中華民國銀行公會會員辦理消費金融
      案件無擔保債務協商機制，與各債權銀行成立協商並簽立
      協議書時，抗告人對於其親友奧援之資助能力、資助期間
      、資助金額、資助意願及當時之經濟狀況、家庭收支情形
      應知之綦詳，抗告人當時盱衡其經濟狀況，猶簽署協商協
      議書，同意債權銀行之無擔保債務還款計劃，自應考量籌
      措資金來源之規劃，縱因如其所述協商時每月收入已不足
      支應每月協商條件應清償金額或親友無法資助等情，亦屬
      抗告人於協商時可得預見之情事，核與「不可歸責於己之
      事由致履行顯有重大困難」之要件不符。
  (二)依抗告人95、96年度綜合所得稅各類所得資料清單及薪資
      存摺資料所示，抗告人95年度、96年度所得各為88,955元
      、286,269元 (平均每月薪資23,855元)，97年1月至7月平
      均薪資21,170元，惟依其所提出之協商繳款證明所示，抗
      告人自95年7月起至97年4月止皆有繳款20,821元與債權人
      ，期間高達22個月，依抗告上開收入情形，於如數支付協
      商款項，縱仰賴其配偶蔡明德支應家庭生活費，亦顯不足
      支應自己生活費，對此情勢，抗告人於簽訂還款協商時，
      顯然可以預見，且以抗告人現今賺取收入尚較協商當時為
      高，可供支配之金額當係更高，自難認為抗告人未履行協
      商債務有何因不可歸責於己致履行顯有重大困難之情事。
（三）抗告人於宜蘭中山路郵局設立之帳戶（帳號：0000000000
      0000號），分別有於95年7月8日存入55,400元、95年8月
      10 日存入40,000元、95年9月7日存入3,000元、95年9月
      11 日存入54,000元、95年10月11日存入54,300元、95年
      11月10日存入54,300元、95年12月5日存入1,000元、95年
      12 月6日存入8,000元、95年12月11日存入54,300元、96
      年1 月9日存入20,000元、96年1月10日存入30,000元、96
      年1 月10日存入5,000元、96年1月26日存入3,000元、96
      年2月12日存入54,300元、96年3月12日存入33,500元、96
      年4月10日存入33,500元、96年4月29日存入43,000元、96
      年5月10日存入54,300元、96年6月10日存入34,000元、96
      年7月10日存入33,500元、96年8月10日存入32,500元、96
      年9月9日存入33,500元、96年10月11日存入33,400元、96
      年11 月12日存入34,000元、96年12月10日存入34,000元
      、97 年1月10日存入35,000元、97年2月12日存入34,000
      元、97 年4月10日存入33,500元，共計937,300元；又於
      95年7月9日、95年8月10日、95年9月11日、95年10月11日
      、95年11 月10日、95年12月11日、96年1月10日、96年2
      月12日、96 年3月12日、96年4月10日、96年5月10日、96
      年6月11日、96年7月10日、96年8月10日、96年9月9日、
      96年10月11 日、96年12月10日、97年1月10日、97年2月
      12日分別匯出33,400元、97年3月10日匯出30,000元、97
      年4月10日匯出33,500元至帳號000000000000 00，共計
      698,100元；又於95年7月8日匯出21,000元、95年8月10日
      、98年9月11日分別匯出20,850元、95年10月11日、95年
      11月10日、95年12月11日、96年1月10日、96年2月12日、
      96年5月10日分別匯出20,900元、96年4月30日41,800元、
      至帳號00000000000000號，共計229,900元。依據抗告人
      及其配偶之95年協商時協議書記載，繳款帳號分別為000
      00000000000號、00000000000000號，及抗告人繳納22期
      、其配偶繳納23期計算，金額尚屬相符，可徵債務人及其
      配偶為繳納協商款除以其等本身薪資支應外，尚有其餘收
      入可繳納協商款。雖抗告人陳稱上開存款為其配偶蔡明德
      所營修車廠還繼續營業尚有盈餘及親友間之週轉，惟查，
      抗告人之配偶蔡明德本身即有高達3,054,498元之債務，
      每月修車廠之盈餘為30,000元，自己需清償33,348元之協
      商款，並已清償23期等情，業經調取本院97年度消債抗字
      第12號卷核閱屬實，其如何能再支應抗告人之協商款？且
      抗告人雖有提供借貸親友之姓名，但無提出借貸資金往來
      之明確數額，且借貸關係詳情無所憑據，本院調查考證僅
      賴人之供述，本案並審酌縱令抗告人所主張先前之協商款
      乃係親友資助下清償，而現因失此資助而毀諾為真實，然
      按親友資助基於情分，雖可能一時救急，但豈可能期待以
      親友長期資助，作為履行協商條件之憑恃？是以，抗告人
      縱事後失去此部分資助而毀諾應於協商當時即可預見，亦
      難認係協商成立後所發生之不可歸責於己之事由，抗告人
      不得據以為不可歸責於己之事由，進入清算程序。
  (四)抗告人另主張，抗告人配偶於協商期間所營業之修車廠停
      止營業，造成收入減少，故無法繳交協商款乙節，惟查，
      抗告人配偶蔡明德其繼續營業與否係屬自主所為之決定，
      與所謂非自願性失業之社會通念，尚屬有間。又抗告人之
      配偶獨資經營修車廠，以其具有之專業技術，縱其決定停
      止所營事業，仍不失其專業謀生之能力。抗告人夫妻正值
      壯年，體力、工作能力各方面上處於高峰，並有相當之收
      入，抗告人既已與債權銀行協商成立，如認該協商方案履
      行有其他不適當情形，自仍應再循協商途徑謀求解決，不
      得逕依本條例聲請更生或清算。本條例之規範並非謂債務
      人得任意利用債務清理程序減輕債務，為避免債務人對已
      成立之協商方案任意毀諾、濫用更生或清算之債務清理程
      序，須債務人有不可歸責於己之事由致無法履行原清償方
      案，始得依本條例聲請更生或清算。本件抗告人目前現況
      ，非不能再與債權銀行聲請重新協商以求適當之履債。
四、清算程序係為鼓勵債務人努力重生，迅速處理分配應屬清算
    財團之財產予債權人，就應屬清算財團之財產以採固定主義
    為原則，兼採膨脹主義，並於法院裁定終止或終結清算程序
    後，迅予債務人免責及復權。故清算程序之進行，有賴當事
    人間之協力配合，本於誠信為基礎，形成債務清理之共識，
    各當事人自兼負有最大的誠實協力義務，以使債權人得以獲
    得公平受償並使債務人得有經濟生活之重生機會，惟依抗告
    人所為之陳述及相關之證據資料，難謂就事案之解明已善盡
    據實陳述之協力義務及與全體債權人進行清算程序之誠意，
    其清算之聲請核與前開規定不相符合。從而，原審裁定駁回
    抗告人清算之聲請，核無違誤，抗告意旨猶執前詞，指摘原
    裁定不當，求予廢棄另為裁定，為無理由，應予駁回。
五、此外目前銀行公會就曾經參加九十五年度債務協商機制成立
    而毀諾之債務人，提供「個別協商一致性方案」使能與銀行
    再進行個別協商程序，因此，抗告人倘認原協商條件嚴苛，
    尚非不得與安泰商業銀行等債權人，再次進行解決債務之商
    談，以求得適當之解決方案，併予說明。
六、據上論結，本件抗告為無理由，依消費者債務清理條例第15
    條，民事訴訟法第495條之1第1項、第449條第1項、第95條
    、第78條，裁定如主文。
中    華    民    國    98    年    9    月    29    日
                  民事庭    審判長法  官楊麗秋
                                  法  官張軒豪
                                  法  官郭淑珍
以上正本係照原本作成。
本裁定不得再抗告。
中    華    民    國    98    年    9    月    29    日
                                 書記官 廖文章


司法院資訊處製作；財團法人民間司法改革基金會備份。
